臺灣臺中地方法院民事判決　96年度簡上字第118號
上　訴　人　甲○○
被　上訴人　乙○○
上列當事人間確認本票債權不存在事件，上訴人對於中華民國96
年3月16日本院台中簡易庭95年度中簡字第6554 號判決提起上訴
，本院於96年8月10日言詞辯論終結，判決如下：
    主      文
上訴駁回。
第二審訴訟費用由上訴人負擔。
    事實及理由
一、本件上訴人經合法通知，無正當理由，未於言詞辯論期日到
    庭，核無民事訴訟法第386 條所列各款情形，爰依被上訴人
    之聲請，由其一造辯論而為判決。
二、本件上訴人起訴主張，被上訴人持以上訴人為發票人、發票
    日民國（下同）95年6月14日、面額新台幣（下同）135,000
    元、到期日95年6月30 日，並免除作成拒絕證書，票據號碼
    ＣＨ673201 號之本票1紙（下稱系爭本票），聲請鈞院裁定
    准予強制執行（註：本院95年度票字第30852 號民事裁定）
    ，然系爭本票，係被上訴人於95年6月14 日在被上訴人之住
    處，脅迫上訴人若不簽發系爭本票，將與兩造所生之女兒同
    歸於盡，上訴人迫於無奈而簽發。又被上訴人於95年間曾對
    上訴人施以家庭暴力，經上訴人提起刑事告訴，於偵查及審
    理中（台灣台中地方法院檢察署95年度偵字第12858 號，及
    本院95年度家護字第1045號）兩造曾和解（即原審卷第34頁
    之和解書），被上訴人同意賠償上訴人10萬元，亦同意負擔
    上訴人前所支付兩造所生女兒之扶養費35,000元（註：兩造
    原為夫妻，經本院於95年4月24日以95年度婚字第70 號判決
    離婚，同年5月23 日確定）。爰為撤銷簽發系爭本票之意思
    表示，或以對被上訴人存有135,000 元之債權主張抵銷，為
    原因關係之抗辯，依票據法第13條主張被上訴人持有上訴人
    所簽發之系爭本票債權不存在。原審訴之聲明：確認被上訴
    人持有之系爭本票對上訴人票據債權不存在。上訴聲明：(1)
    原判決廢棄。(2)如原審聲明所示。
三、被上訴人則以，伊並無脅迫上訴人簽發系爭本票，亦未同意
    和解，而賠償上訴人10萬元，及同意給予上訴人35,000元扶
    養女兒之費用。上訴人係於95年5 月中旬左右，為支付簽帳
    卡之費用135,000 元，而向伊借款，始簽發系爭本票予伊收
    執。是本件上訴人之主張，要無理由等語，資以抗辯。答辯
    聲明：上訴駁回。
四、按支票係文義證券（票據法第五條參照）及無因證券，證券
    上權利義務悉依證券上所載文義決定其效力，從而支票上權
    利，依支票文義而發生，與其基礎之原因各自獨立（即票據
    行為獨立性）。支票上權利之行使不以其原因關係存在為前
    提，故其原因關係不存在或無效時，執票人仍得依本票文義
    行使其權利，最高法院49年台上字第334 號判例要旨著有明
    文。此於匯票、本票（即我票據法規定之票據形態），於我
    學說及實務均採相同之見解，此即票據無因性（票據法制度
    之設計，乃以發展票據流通保障交易安全為目的）（即外在
    無因性）。依此票據無因性，則生票據債權與原因債權分離
    ，及票據轉讓之抗辯限制之法律效果。又基於債之關係之相
    對性，債之關係原則上不受其他債之關係之影響。是以票據
    法第13條前段明定：「票據債務人不得以自己與發票人間或
    執票人之前手間所存抗辯之事由對抗執票人」。此即，票據
    關係之發生，一以票據行為是否有效為斷，票據原因是否存
    在，原則上不影響票據關係。然執票人行使或主張票據上之
    權利，依票據法第13條但書規定，允許票據債務人得以執票
    人取得票據出於惡意為由，對抗執票人之請求或主張。而此
    不問是否處於直接讓受之狀態，亦即是否直接當事人間之關
    係，均有適用，此即惡意抗辯。換言之，票據法第13條之例
    外規定，當執票人基於惡意而取得票據時，即不再適用，票
    據法又回歸到繼受取得之法理，即有抗辯延伸之適用。而關
    於票據授受之法律上目的，或為清償目的、融通目的、贈與
    目的，及擔保目的，此票據授受之目的決定，原則上係於票
    據交付契約成立之前或同時，由票據授受當事人以契約約定
    之。該約定雖多構成基礎行為中之約款，但亦得事後個別為
    之，此即「關於發生票據債務之債法上約定」（註：與學說
    上所稱之「票據預約」不盡相同）。固然基於當事人間基礎
    關係所生之抗辯（屬人的抗辯），依我實務上之通說，直接
    當事人間仍得以之為抗辯，對於債權人之請求（並參照最高
    法院77年度第7次民事庭總會決議，及46年台上字第1835 號
    判例要旨）。惟姑且不論，於直接當事人間上開所論抗辯之
    方式為直接抗辯（我實務所採），抑或間接抗辯（即透過不
    當得利請求免除債務（與物權行為之無因性類似），或權利
    濫用，或目的限制約定而為主張）。然票據既具無因性（外
    在無因性及內在無因性），則縱然於直接當事人間可為原因
    關係之抗辯，然已生舉證責任轉換之法律效果。此即依一般
    舉證原則（民事訴訟法第277 條參照）債權人欲於訴訟上對
    債務人行使價金債權者，應就債權發生之要件負主張及舉證
    責任。然若債務人為清償價金債務而簽發支票於債權人時，
    因具有內在無因性，其原因從行為中抽離，不構成行為之內
    容，故主張法律行為發生法律效果者，無庸證明原因關係之
    存在。因而，執票人僅須證明票據行為係有效成立即得行使
    票據權利。反之，票據債務人應證明足以限制票據基礎關係
    所生之抗辯，且該抗辯主張之可能性，並未因票據之授受而
    被排除。此於非直接收受當事人間亦同。依此而論，本件票
    據債務人即上訴人與執票人即被上訴人，為收受系爭本票之
    直接當事人，上訴人即可以與被上訴人間之原因關係為抗辯
    （包括權利障礙、權利消滅、權利除排（如一時之抗辯權即
    同時履行抗辯權及永久（滅卻）抗辯權）等）。僅基於上開
    票據內在無因性而生之舉證責任倒置及主張對己有利之事實
    者負有舉證責任之原則，本件系爭本票之票據債務人即上訴
    人就其所主張上開原因關係抗辯之事實即遭被上訴人脅迫而
    簽發系爭本票（即權利障礙）及抵銷主動債權之存在（即權
    利消滅）之事實，負有舉證之責（最高法院64年台上字第15
    40號判例要旨參照），先予敘明。
五、經查，對於上開（四）所述，上訴人應證明原因抗辯之事實
    ，上訴人於本院準備程序時稱：「沒有人目擊被上訴人脅迫
    我（註：指上訴人）開票的事實。」、「原審卷第34頁和解
    契約書之和解契約沒有成立。」、「當時在寫和解書時，律
    師有在場，但是被上訴人不願意簽。」等語（見本院96 年6
    月27日準備程序筆錄）。足見，上訴人對於上開其所主張原
    因關係抗辯之事實，顯未能證明。雖上訴人前曾請求訊問證
    人黃永財（被上訴人之父）以為其遭脅迫而簽發系爭本票之
    證據方法（上訴狀載明黃永財目擊當場目睹），然據其上開
    之陳述，已與此待證事實，不具證據關連性。另上訴人亦以
    訊問馬吟臻律師為其所主張抵銷主動債權存在之證據方法，
    惟上訴人於本院前開準備程序亦稱：「（傳訊馬吟臻律師待
    證事實為何？）證明當時在寫和解書時，律師有在場，但是
    被上訴人不願意簽。」等語（同上準備程序筆錄）。足認，
    亦無從由馬吟臻律師之陳述，而為上開待證事實（即主動債
    權存在）之證明，是訊問馬吟臻律師，即與上開待證事實，
    無證據關連性及必要性。故而，本件即勿庸訊問黃永財及馬
    吟臻律師2 人。又上訴人於同上準備程序亦稱：「（有無向
    銀行借錢，被上訴人幫妳還錢？）他主動幫我還錢。大概幫
    我還新台幣100,000 元。」、「差不多他（指被上訴人）給
    我新台幣135,000元整，其中新台幣70,000 元整是拿現金給
    我，另外新台幣60,000元整是他拿提款卡要我去領。」等語
    （同上準備程序筆錄）。是以，姑且不論，上訴人上開所述
    與被上訴人陳述上訴人向伊借款之事實經過，是否為全部相
    符，然亦益證，上訴人簽發系爭本票之原因，非其所主張係
    遭被上訴人脅迫亦明。綜上所述，上訴人既未能證明其所舉
    原因抗辯事實之存在，自未能免負系爭本票之發票人責任。
六、綜上所述，本件上訴人主張系爭本票之原因關係存有權利障
    礙及即權利消滅，依票據法第13條之反面推論，主張被上訴
    人（即本票債權人）持有之系爭本票對上訴人本票債權不存
    在，要無理由，自應予以駁回。原審為上訴人敗訴之判決，
    於法並無不合。上訴意旨就此部分指摘原判決不當，求予廢
    棄改判，為無理由，應予駁回，爰判決如主文第1項所示。
七、據上論結，本件上訴無理由，依民事訴訟法第436條第2項、
    第385條第1項前段、第436條之1第3項、第449條第1 項、第
    78條，判決如主文。
中　　華　　民　　國　　96　　年　 　8　   月　　24 　日
          　              臺灣臺中地方法院民事第三庭
　　　　　　　　　　　　　　　審判長法　官  許秀芬
　　　　　　　　　　　　　　　　　　法　官  王  銘
　　　　　　　　　　　　　　　　　　法　官  陳添喜
右為正本係照原本作成。
不得上訴。
中　　華　　民　　國　　96　　年　 　8　   月　　24 　日
                                    書記官  鄭晉發
